【裁判字號】    97,易,372
【裁判日期】    980527
【裁判案由】    恐嚇取財等
【裁判全文】
臺灣花蓮地方法院刑事判決               97年度易字第372號
公  訴  人  臺灣花蓮地方法院檢察署檢察官
被      告  戊○○
選任辯護人  魏辰州律師
被      告  壬○○
選任辯護人  簡燦賢律師
            甲○○律師
被      告  己○○
上列被告因恐嚇取財等案件，經檢察官提起公訴（96年度偵字第
4088號、97年度偵緝字第164號），本院判決如下：
    主  文
戊○○、壬○○、己○○均無罪。
    理  由
一、公訴意旨略以：緣被告壬○○於民國85年間因貸款保證關係
    ，而對告訴人丙○○有新臺幣（下同）300 萬元之債權，因
    屢未獲清償，竟與被告戊○○共同基於意圖自己不法所有之
    犯意，為下列行為：
  (一)於87年3月8日下午某時許，被告壬○○夥同癸○○（另案由
    臺灣苗栗地方法院審理中）、被告戊○○及不詳姓名男子數
    人分乘3部汽車，共同至丙○○位在花蓮縣瑞穗鄉富源村 15
    號之老家，要求丙○○於事先由癸○○擬妥之讓渡書上簽名
    按指印，內容係丙○○如未於87年4月5日前歸還420 萬元，
    丙○○所有坐落在花蓮縣瑞穗鄉○○段第34之2 地號土地上
    「富冠牧場」之經營權及地上物生財器具即屬壬○○所有等
    語（以下簡稱讓渡書），並命在場之丙○○之弟丁○○擔任
    見證人於讓渡書上簽名，致丙○○及丁○○均心生畏怖而依
    命行事。
  (二)於87年6 月間某日見丙○○無誠意清償債務，被告壬○○、
    戊○○再度前往丙○○家中，要求丙○○於7天內拿出100萬
    元，並恫稱「如果不從要毒死其上開牧場內之牛隻，如果土
    地設定抵押可以寬限幾天」等語，致丙○○心生畏怖，於87
    年6月24 日至花蓮縣鳳林鎮劉代書辦事處，辦理花蓮縣瑞穗
    鄉○○段673之8號（丙○○所有）及同段661 號（丙○○之
    母陳素美所有）之土地設定抵押登記予壬○○。
  (三)嗣因丙○○無力於讓渡書所載之上開日期前清償債務，亦未
    依抵押土地之約定於7日內交付100萬元，被告壬○○旋於87
    年7月20 日傍晚某時許，指示被告戊○○及知情之被告己○○並夥同真實姓名年籍均不詳之男子數人，共同基於意圖為
    自己不法之所有之犯意，至花蓮縣瑞穗鄉富源村98號丙○○
    所經營之「富冠牧場」辦公室，持被告壬○○預先擬妥之同
    意書1 紙，內容係丙○○同意讓渡上址牧場之經營權及地上
    物（即牛隻及生財器具）、且被告壬○○委託被告戊○○代
    為處理地上物買賣等情（以下簡稱同意書），要求丙○○在
    上開同意書上簽名，並命在場之富冠牧場員工庚○○與被告
    己○○共同擔任見證人，在上開同意書上簽名按指印，並恫
    稱「你要命你就簽」等語，且持內容物不詳之包包重擊桌面
    張揚聲勢，並有人站在門口守候，丙○○及庚○○均因此心
    生畏怖而依命行事。
  (四)被告壬○○於取得上開同意書後，即指示被告戊○○於87年
    7 月29日僱用6 部大卡車至上址富冠牧場內，強行運走牧場
    內之泌乳牛73隻，再於同年7月30 日由被告壬○○僱用大貨
    車2輛（車號WD-749及VO-267號）至上址牧場運走大乳牛 22
    隻及小乳牛22隻，被告戊○○則僱用不知情之人於同年8 月
    1日以吊車吊走牧場內之生財器具攪拌器1台、推土機2 台及
    割草用拼裝車1 部。而認被告戊○○、壬○○、己○○共同
    涉犯刑法第346條第1 項恐嚇取財罪嫌、同條第2項恐嚇得利
    罪嫌云云。
二、按犯罪事實應依證據認定之，無證據不得認定犯罪事實；又
    不能證明被告犯罪者，應諭知無罪之判決，刑事訴訟法第15
    4 條第2 項、第301 條第1 項前段分別定有明文。再按事實
    之認定，應憑證據，苟未能發現相當之證據，或證據不足以
    證明，自不能以推測或擬制之方法，以為裁判之基礎；且認
    定犯罪事實所憑之證據，其為訴訟上之證明，須達於通常一
    般人均不致有所懷疑，而得確信其為真實之程度者，始得據
    為有罪之認定，倘其證明未達到此一程度，而有合理之懷疑
    存在時，尚難為有罪之認定基礎；苟積極證據不足為不利於
    被告事實之認定時，即應為有利於被告之認定，更不必有何
    有利之證據，最高法院40年台上字第86號、76年台上字第49
    86號、30年上字第816 號判例可資參照。另告訴人之告訴，
    係以使被告受刑事訴追為目的，是其陳述是否與事實相符，
    仍應調查其他證據以資審認，此亦有最高法院52年台上字第
    1300號判例可稽。
三、公訴人認被告戊○○、壬○○、己○○有上揭犯行，無非係
    以：(一)證人丙○○、丁○○、庚○○、乙○○之證述；(二)證
    人即員警劉成功、黃順明、馬仁祿、吳永良、黃金城、蘇建
    始之證述；(三)土地登記謄本、登記申請書；(四)讓渡書、同意
    書各1 份為主要論據。訊據被告戊○○、壬○○、己○○堅
    決否認有何恐嚇取財之犯行，並辯稱：有關簽立同意書、讓
    渡書之內容是與告訴人丙○○協商之結果，並無以強暴、脅
    迫或恐嚇之方式取得，況且係丙○○自行拿出權狀設定抵押
    等語。經查：
  (一)就簽立讓渡書部分
  1.被告壬○○、戊○○、癸○○確有於87年3月8日前往告訴人
    丙○○位於花蓮縣瑞穗鄉富源村15號之老家，要求丙○○清
    償債務，由丙○○在讓渡書上簽名，並有丁○○、癸○○擔
    任見證人。該讓渡書上之內容載有【「丙○○以下簡稱甲方
    」、「壬○○以下簡稱乙方」、「甲方於民國86年6 月間陸
    續積欠乙方四百二十萬元左右。甲方願於民國87年4月5日前
    歸還前款。如無法清償，願將座落於"富源段34號"奶牛牧場
    （丙○○所經營）經營權及地上物轉讓給乙方。此轉讓書業
    經雙方達成共識，如有一方違反此書，願放棄法律之先訴抗
    辯權。恐空口無憑特立此書。註：本奶牛牧場牛隻計120 頭
    」】等語；且被告壬○○、戊○○、丙○○有至花蓮縣鳳林
    鎮劉代書辦事處委託代書辛○○辦理花蓮縣瑞穗鄉○○段67
    3之8號（丙○○所有）及同段661號、671-2號（丙○○之母
    陳素美所有）之土地設定抵押權300 萬元予被告壬○○，並
    於97年6月24 日辦理抵押權設定登記；又丙○○確有簽立內
    容載有【「丙○○以下簡稱甲方、壬○○以下簡稱乙方、戊○○以下簡稱丙方」、「甲方同意讓渡乙方所經營之牧場（
    座源於富源段34號）經營及地上物（牛隻、生財器具）。乙
    方委託丙方代為處理地上物（牛隻、生財器具）買賣，乙方
    會同甲方及丙方共立此書達成協議，如有一方違反此書，願
    放棄法律之先訴抗辯權。恐空口無憑特立此書。」】之同意
    書1 紙，並由庚○○、被告己○○擔任見證人，而交付予被
    告壬○○等情，業據被告戊○○、壬○○、己○○所自承在
    卷，且經證人丙○○、丁○○、庚○○證述明確，並有上揭
    讓渡書、同意書、花蓮縣玉里地政事務所民眾閱異動索引、
    土地登記申請書、土地抵押權設定契約書各1份、印鑑證明2
    份在卷可稽（見93年度偵緝續字第4號偵查卷第96頁、第 97
    頁、96年度偵字第4088號偵查卷第24頁、第28頁、第29頁、
    第32頁、第33頁）。
  2.證人丙○○於警詢時證稱：87年間，我所經營位於花蓮縣瑞
    穗鄉富源村98號的「富冠牧場」的乳牛飼料係由被告壬○○
    載運過來的，有一次被告壬○○載飼料過來，告訴我積欠的
    飼料錢要付清約七、八十萬元，因我當時沒有那麼多錢，壬○○就介紹我向新竹市「國穎貸款公司」借款300 萬元，由
    壬○○擔任保證人，壬○○扣除飼料錢，剩下約一百多萬元
    ，以分攤的方式交給我，且鄭漢清要求我開立約二十餘張支
    票給他，我就開立支票給他，但只支付幾期以後，因我週轉
    不靈，後來的支票皆跳票等語綦詳；且證人即丙○○之子乙○○於警詢時亦證稱：我父親因週轉不靈，透過被告壬○○
    仲介，向國穎貸款公司借300 萬元，被告壬○○為我父親丙○○貸款之保證人等語明確；復被告壬○○於86年初以兩部
    卡車向國穎租賃公司貸款300萬元，因於87 年間因未依約繳
    付利息，國穎租賃公司乃於87年初收回被告壬○○之卡車並
    為轉賣，該貸款目前已付清等情，業據證人即國穎租賃公司
    人員蔡博政於警詢時證述明確。則有關丙○○以壬○○卡車
    抵押而為之上揭貸款款項之清償並非丙○○所為，國穎租賃
    公司亦未自任何之抵押土地求償乙情，業據證人丙○○於檢
    察官偵查時證述無訛，足認丙○○確有積欠壬○○債務至明
    。
  3.公訴意旨並未指出被告係如何恐嚇丙○○等人，使其心生畏
    懼而簽立讓渡書乙情。證人丙○○於警詢時先證稱：被告壬○○帶被告戊○○、己○○等計2 台車的人過來我老家，然
    後被告癸○○擬妥讓渡書要我簽名，將「富冠牧場」交給他
    們經營，我不願意簽，是後來在外把風的不詳姓名男子叫我
    出去，然後從口袋拿出1 把槍頂著我，要我一定簽下該讓渡
    書，我不得已才簽，被告戊○○、癸○○二人要我在3 個月
    內籌出新臺幣100萬元給他們就沒事云云（見92年12月30 日
    警詢筆錄，92年偵字第2805號偵查卷第127 頁）；嗣改證稱
    ：3 月8 日簽讓渡書時，被告壬○○帶的人跟我講：你不簽
    ，你全家及牛隻都有生命問題，我害怕才簽云云（見97 年6
    月28日偵查筆錄）；然證人丙○○於檢察官偵查時改證稱：
    3月8日那天我之所以簽協議書時，是因為當時戊○○在外面
    摔東西，他相當兇，那時他們沒拿槍云云；復證稱3月8日簽
    讓渡書時，外面那台車的人有拿槍，當天還有庚○○及被告
    帶來的兩個不認識的人在場，過程中是戊○○拉我的手去蓋
    章，後面有一人頂著我叫我快一點，我感覺是槍云云（見94
    年8月30 日偵查筆錄）；另證人丙○○於檢察事務官詢問時
    則改證稱：我沒有同意讓渡書之內容，我之所以簽名，是因
    為戊○○、癸○○很兇，他們說這只是形式上，要我湊錢還
    他就好，被告戊○○、癸○○兩人都拍桌子，外面還有人，
    我當時看到有3 部車到我家，他們二人都很兇，我當時很害
    怕，我母親及小孩都在旁邊之房屋，我弟弟丁○○的小孩剛
    出生沒多久，我很害怕，我逼不得已才在讓渡書上簽字云云
    （見95年8月9日偵查筆錄）；又改證稱：被告三人到我家要
    我簽立讓渡書，當時他們沒持槍，但被告戊○○、癸○○二
    人用手捶桌子，癸○○並以拳頭捶我胸部，我因此很害怕，
    才在讓渡書上簽名云云；嗣於本院審理時證稱：當時我在養
    牛，叫我回去丁○○家就是花蓮縣瑞穗鄉富源村17號附近藥
    房隔壁的老家，我們在裏面爭執要我簽讓渡書，外面有兩部
    車子，且癸○○又對我那麼兇，癸○○捶我胸膛，這種情形
    不簽不行，我為了趕快打發他們走，才簽420 萬元云云（見
    96年7月27 日偵查筆錄）；依上揭證人丙○○於警詢、檢察
    事務官偵查、本院審理時有關被告等人究以何種言語及恐嚇
    行為脅迫其簽立讓渡書乙節之相關陳述前後明顯不一；況簽
    立讓渡書當日被告等人究有3部車的人到丙○○老家？還是2
    部車的人到丙○○老家？被告等人究有無持槍恐嚇脅迫？又
    有關被告等人是否有以危害生命、身體、財產或名譽之事之
    言詞恐嚇丙○○，致其生心畏懼而簽立讓渡書，證人丙○○
    並未能為具體明確陳述，僅係以空泛、籠統之詞稱被告很兇
    ，被告帶很多人至其家中，其很害怕等語為證述，則證人丙○○之證述前後既有瑕疪矛盾，尚不足以證明被告確有以恐
    嚇致其畏懼而簽立讓渡書。
  4.於87年3月8日丙○○簽立讓渡書時其弟丁○○亦在現場，且
    在見證人欄上簽名，業據證人丙○○、丁○○證述明確，雖
    證人丁○○於檢察官事務官詢問時證稱：除被告壬○○、戊○○、己○○三人載丙○○到我家以外，還有3 個人在外面
    等候，我們很害怕，被告戊○○扮演兄弟的角色，並以恐嚇
    的口氣說，如果丙○○不在讓渡書上簽名，我們會有生命危
    險云云（見95年8月17 日偵查筆錄）；丁○○於偵查中又證
    稱：癸○○、壬○○、戊○○說我哥哥丙○○欠他420 萬元
    ，要把牧場經營權轉給他們，他們還有帶一些人，因為我們
    鄉下人很怕流氓，所以簽給他們，我跟我哥哥在都有受到癸○○恐嚇，他說如果不要簽要給你好看，你家的人要小心一
    點云云。然參以證人丁○○於警詢時證述：87年3月8日被告
    壬○○、戊○○、癸○○與丙○○一起進入我家，他們說丙○○欠他們420 萬元，然後就要丙○○簽下牧場經營權之讓
    渡書給他們，丙○○簽下以後，癸○○就向丙○○聲稱給丙○○1 個月的時間把錢還清，不然他們要接管牧場等語（見
    91 年3月28日警詢筆錄），則依上揭證人丁○○於警詢之證
    述並未曾提及被告等人有何恐嚇或施強暴、脅迫，要求簽立
    讓渡書及為見證人乙情（見91年3月28 日警詢筆錄）。況且
    證人丁○○於91年6月14 日警詢時亦證稱：壬○○、癸○○
    、戊○○等人於87年3月8日載丙○○至我家，說丙○○積欠
    他們420 萬元，要丙○○把牧場經營權移轉給他們，當場簽
    立讓渡書，簽完後他們就走等語（見91年6月14 日警詢筆錄
    ），亦未曾提及被告等人有何施以恐嚇之情事而脅迫簽立讓
    渡書乙情。若被告等人有為恐嚇脅迫丙○○等人簽立讓渡書
    乙情，為何證人丁○○於距案發時點較為接近之警詢時未為
    任何指述被告有何施以恐嚇丙○○簽立讓渡書之情事，反而
    於距案發時點已將近8 年之久，於檢察事務官訊問時始證稱
    ：被告等人有以恐嚇口氣說如果丙○○不在讓渡書上簽名，
    我們會有生命危險云云，顯與常情常理相違；況比對證人丁○○、證人丙○○之上揭證述有關丙○○遭被告恐嚇而簽立
    讓渡書之證述，其二人就究竟係由誰出言恐嚇？及被告等人
    有無對丙○○施暴之證述均不相符；再參以證人丁○○與丙○○為親兄弟關係，亦同為本件之被害人，證人丁○○之證
    述難免有事後偏頗、迴護附和丙○○說詞之虞，故均尚難採
    為不利於被告之認定。
  5.另證人乙○○於警詢證稱：87年3月8日被告壬○○夥同癸○○、被告戊○○及葉姓男子、二名不詳男子至家裏，說我父
    親欠壬○○420 萬元未償還，其中葉姓男子持槍對著我父親
    ，強逼我父親簽下牧場經營權轉讓書，且向我父親表示要先
    拿出100萬元清償，不然會死得很難看云云（見90年11月 12
    日警詢筆錄）；嗣改證稱：87年3月8日葉姓男子持槍抵住我
    父親之後腦，我父親的頭整個被壓在桌上，然後被迫簽下讓
    渡書云云（見91年2月12 日警詢筆錄）。證人乙○○於警詢
    之證述，有關葉姓男子究竟如何持槍強暴、脅迫丙○○書立
    讓渡書乙事，前後證述已明顯不一，亦與上揭證人丙○○、
    丁○○前揭證述有關丙○○如何被恐嚇而簽下該讓渡書之情
    節不吻合。復證人丙○○、丁○○已證述被告等人當時並未
    持槍等語明確，與證人乙○○證述被告等人有人持槍乙節也
    不一致。再者，證人乙○○於本院審理時已具結證稱：3月8
    日簽立讓渡書時，因為有一段距離，而且當時門是關著，伊
    在牧場，對於寫下讓渡書之情形並不瞭解等語明確。是證人
    乙○○之證述前後既有如此明顯不一之情形，亦與證人丙○○、丁○○上揭證述情節不吻合，則證人乙○○於警詢之證
    述，亦難採為不利於被告之認定。
  6.證人丙○○於檢察事務官詢問時已證稱：87年3月8日借期到
    了，被告壬○○、戊○○、癸○○開車至我位於富源的老家
    ，要我還錢，請我當天還他們100 萬元，因為我拿不出錢，
    他們就拿出預先寫好的讓渡書要我簽名及按指印，我依他們
    的指示捺指印後，才看內容，我沒有反對，他們就拿走了，
    他們要走之前，告訴我這幾天趕快拿錢來還，我們再談等語
    綦詳，與證人丁○○於警詢證述簽立讓渡書之情節較為相符
    ，亦與被告自承之情節大致相符，較為可採信。況若被告等
    人確有施恐嚇而脅迫丙○○簽立讓渡書，為何丙○○於簽立
    讓渡書後不立即報警處理？又證人丙○○於檢察官事務官詢
    問時已證稱：當初想這純粹是民事問題，我想只要籌足 100
    萬元償還，就沒事，所以沒報警，是鄰居看到對方很多人來
    我家才報警等語明確。且證人癸○○於本院審理時亦證稱：
    3月8日當天是去丙○○弟弟家中商討壬○○與丙○○之債務
    問題，協商過程中大家都確定有債務問題，由我來書寫切結
    書內容，交由他們簽名，當天並沒有恐嚇他們的行為，也沒
    有毆打丙○○或其家人等語綦詳（見本院卷二第80頁）。故
    公訴人所提出之證據尚難證明被告等人有以恐嚇、脅迫之方
    式致丙○○、丁○○心生畏懼而簽立上開讓渡書而交付。
  (二)就設定抵押權部分
    丙○○未於上揭讓渡書所載之期限內償還欠款乙情，為被告
    等人所不爭執，且據證人丙○○、庚○○證述在卷。雖證人
    庚○○於警詢時證稱：87年6 月間，被告壬○○等人前往丙○○家中，要丙○○7天內拿出100萬元，否則毒死牛隻，並
    強迫丙○○到鳳林鎮劉代書辦事處，將土地設定抵押給被告
    壬○○云云（見91年2月21 日警詢筆錄）；證人乙○○於警
    詢時亦證稱：87年6 月間，被告壬○○等人又來，表示要我
    父親先拿出100萬元還債，不然7天後要毒死牧場的牛，其中
    被告戊○○說，如果土地讓他們設定抵押，可以再寬限幾天
    ，於是我父親被迫至花蓮縣鳳林鎮劉代書辦事處把土地抵押
    設定給被告壬○○云云（見90年11月12日警詢筆錄）。惟證
    人丙○○於警詢時卻證稱：被告壬○○率眾至我的牧場，要
    我拿出權狀，然後強押我至鳳林鎮一家土地代書事務所設定
    抵押云云（見92年12月30日警詢筆錄），並未提及被告等人
    有以毒死牛為恐嚇之情節。且證人庚○○於本院審理時具結
    證稱：丙○○跟我說要我去拿權狀，不然他們要把牛毒死。
    至於我於警詢說我聽到有人跟丙○○說若不還錢要毒死牛，
    是丙○○跟我說叫我去拿權狀，不然他們要毒死牛，不是被
    告壬○○說要把牛毒死等語明確（見本院卷二第15頁、第16
    頁）；且證人丙○○於本院審理時亦具結證稱：我是跟庚○○說我們牧場養大的牛很怕人家下毒，我沒有聽得很清楚有
    無人這樣恐嚇我，我只聽到尾音，我只聽到對方口氣很兇在
    吵，但不我知道是誰說的，我為了打發他們走，怕牛的問題
    及小孩的問題才辦理抵押等語綦詳（見本院卷二第22頁）。
    則依證人丙○○、庚○○於本院證述，可知被告恐嚇要毒死
    牛隻乙節，純係證人丙○○主觀上之揣測，被告於87年6 月
    間至上揭牧場要求丙○○以土地設定抵押權時，究竟有無以
    恐嚇丙○○如果不從渠等即要毒死上開牧場之牛隻等情，即
    有存疑。況且證人即代書辛○○於本院審理時具結證稱：伊
    曾經幫被告壬○○及丙○○辦理土地抵押設定登記事宜，當
    時並無任何異常之處，也沒有人受到脅迫之情形，在丙○○
    提供辦理抵押所需相關資料給伊之過程中，丙○○均未曾向
    伊表示過係遭脅迫，因為伊事務所係由伊1 人經營，只要是
    伊接過的案子、及客戶的臉伊都會記得。而且於辦理抵押登
    記案件，伊跟客戶不會只見一次面，因為於客戶委託伊時，
    會見第一次面，於蓋印鑑章時則會見第二次面，又於抵押設
    定登記完畢後返還權狀時會再見1 次面；至本案抵押權設定
    登記，伊與丙○○共見3 次面，各在不同時間，第一次是被
    告戊○○、壬○○及丙○○來事務所，丙○○跟伊說他欠壬○○錢，要拿土地設定抵押，且丙○○說話時表情都很正常
    、無異狀，伊記得當時是以3筆土地抵押設定共同擔保300萬
    元，因為地政事務所設定抵押不需提出債權證明，且當時丙○○自己說要設定300 萬元，又本件於設定抵押權時並沒有
    發生糾紛，被告戊○○、壬○○均沒有意見。於第二次與丙○○見面，是伊通知丙○○前來蓋印鑑章，只有丙○○自己
    來，第三次見面是丙○○來拿回權狀，應該是丙○○自己一
    個人前來等語明確。又證人丙○○於本院審理時亦證稱：印
    鑑章確實為其所蓋印等語無訛。衡諸常情常理，若丙○○係
    遭被告以恐嚇稱要毒死牛隻乙情，而生心畏懼，迫不得已始
    拿出其與其母所有之土地權狀，於當日與被告戊○○、壬○○一起前往辛○○所經營之代書事務所辦理抵押權登記，為
    何於第二次代書辛○○通知丙○○前往蓋印鑑章時，被告等
    人並未與丙○○一同前往，而係通知丙○○自己一人前往代
    書事務所為蓋印，丙○○仍願意前往代書處蓋印鑑章，而未
    拒絕前往蓋印、或報警處理、或向代書表示其係遭受恐嚇、
    脅迫，而不願辦理抵押設定等情？況被告壬○○與丙○○間
    確有債權債務關係，丙○○未依約定清償欠款，被告與丙○○為協議，由丙○○提供土地所有權狀辦理抵押設定供擔保
    ，亦與一般債權債務關係常態無違。再者，被告壬○○已與
    丙○○於87年3月8日簽立讓渡書，在丙○○未依約還款時，
    其已有意取得富冠牧場之經營權及生財器具，何以會再以毒
    死牛隻為恫嚇手段，豈不是對被告更為不利。是公訴人所提
    出之證據，亦不足以證明被告有何以恐嚇毒死牛隻之方式，
    致丙○○心生畏懼而為辦理設定抵押權登記之情事。
  (三)就簽立同意書部分
  1.證人丙○○於警詢時證稱：當時我不願意簽同意書，係被告
    戊○○抓著我的手蓋章，然後也是要我趕快交付100 多萬元
    給他云云（見92年12月30日警詢筆錄）。是可知證人丙○○
    於警詢時就其如何簽立同意書部分，僅陳述係由被告戊○○
    抓其手蓋章，而未曾陳述被告有為何恐嚇之情事至明；嗣於
    檢察官事務官詢問時，證人丙○○始改證稱：被告壬○○、
    戊○○在我的牧場辦公室逼我簽同意書過程中，他們好像有
    帶皮包進去，皮包裏面好像有鐵器的聲音，我的2 隻手被抓
    去蓋手印云云；又於96年7月27 日檢察事務官詢問時改證稱
    ：被告壬○○、戊○○、己○○及另一名我不認識之男子共
    4 人到我的牧場辦公室內，那個我不認識的男子持有疑似槍
    枝的東西頂在我的背部，被告己○○從公事包裏面拿出已經
    預先寫好的同意書脅迫我在甲方下面簽名，戊○○並抓我的
    手去蓋手印云云（見96年7月27 日訊問筆錄）；嗣於本院審
    理時證稱：我只看到被告己○○拿了個黑色包包，我不簽時
    ，他就敲桌面，因為我的桌子是鐵桌，有聲音，我聽聲音就
    可以知道包包裏面是鐵器類之東西，我心裏在想如果不簽我
    可能會沒命，我心裏在猜測裏面是些手槍類的東西，我並沒
    有確實看到裏面之物品云云，則有關證人丙○○認為其所述
    被告等人所持敲桌子之包包內之物品係槍枝或鐵器類之物品
    ，其不簽同意書即會沒命等情，依證人丙○○於本院審理時
    之上揭證述，可知純係屬其個人之臆測之詞，有關被告究如
    何恐嚇丙○○簽立同意書，證人丙○○上揭證述情節前後明
    顯不一致。雖證人丙○○於本院復證稱：我不簽時，有人從
    後面走進來，按住我的背部，至於是何人用什麼我不知道，
    被告戊○○、己○○都很兇，我不蓋手印，有人抵住我背後
    ，我背後好像有東西抵著，後來是被告戊○○抓我的手蓋大
    拇指印，有人跟我說要錢還要命，但我不知道是誰說的云云
    ；而證人庚○○於警詢時雖亦曾證稱：被告等人毆打丙○○
    ，稱丙○○沒拿100 萬元給他，要殺光丙○○全家，之後被
    告癸○○持槍頂著丙○○說「錢重要還是命重要」，逼丙○○在牧場買賣同意書上簽名，同時被告戊○○抓丙○○的手
    蓋手印，我都在場，他們要我當保證人，我看見他們帶槍，
    所以就簽了云云（見92年9月24 日偵查筆錄）；又證人庚○○於偵查中再改證稱：丙○○不肯簽同意書，其中一人就說
    「只是簽一下而已，你在怕什麼，並順手推丙○○一下，當
    時我和丙○○是坐塑膠製的矮椅子，丙○○經他一推，倒在
    地上，之後辦公室的門關上，隨後他們就叫我們看同意書，
    丙○○就叫我唸給他聽，我們都不敢簽，他們其中一人手上
    拿了一只黑色手提包往桌子上敲，發出很大聲響，並聲稱「
    你們要命，還是要簽這張」，又說剛剛已經跟你說過了，這
    只是形式，不用害怕，我們迫於無奈才簽的云云（見94年 5
    月10日偵查筆錄）；嗣證人庚○○又證稱：拿同意書出來的
    那個人要我與丙○○看內容，丙○○看過內容後不簽名，他
    們另一個人很兇，拿著自己帶來的一個長約30公分、寬約15
    公分左右的小包包，很大力的往桌上敲並對著丙○○說你要
    命你就簽、要還錢你都沒有還錢，配合的事情都沒有配合，
    並要丙○○同意書看看趕快簽，當時他們只有將辦公室的鋁
    門關上，鋁門外緣的鐵捲門沒有關，但是鋁門旁邊有坐著他
    們的人，鐵捲門外面也有他們帶來的人站著，當時我沒有看
    到他們拿槍出來，但是後來他們其中一個人要走的時候對我
    說，還好我有簽同意書，不然小包包裏面有槍，他們要拿槍
    打丙○○云云；嗣證人庚○○於本院審理時改證稱：在簽立
    同意書當天傍晚，只有我和丙○○在牧場，有6 個人來，丙○○先進去屋內，有人跟丙○○講話，後來就叫我進屋，有
    談到欠被告壬○○的錢要如何償還，其中一人口氣較兇，我
    無法確認是誰叫丙○○簽的，因為他們趕著要離開叫我們趕
    快簽一簽，他說把同意書簽一簽他們比較好辦事，對我們也
    有好處，因為丙○○一直沒辦法如期償還被告壬○○錢，那
    個比較兇的人拿了一個重的東西敲桌上，並且說命和錢那個
    比較重要，簽一簽就好了，我們好辦事，在過程中沒有任何
    人拿槍抵著丙○○的頭，但有人拿丙○○的手去蓋印等語，
    則就被告等人究竟有無持槍抵住、恐嚇丙○○簽立同意書之
    陳述，證人庚○○前後說詞明顯矛相，則難認謂被告等人有
    持槍抵著丙○○，並為言語恐嚇要求簽立同意書乙節。至於
    渠等所稱之包包內之物品，因證人丙○○、庚○○並未親眼
    看見為何物，純屬其個人臆測為槍枝或金屬物品，尚難為不
    利被告之認定。如前所述證人丙○○於距案發時間較接近之
    警詢詢間時，並未曾陳述遭恐嚇簽立同意書之情事，而證人
    庚○○與丙○○為同居男女朋友關係，兩人關係親密，業據
    其二人證述在卷，則證人丙○○、庚○○之證述事後難免有
    互相迴護、附和之嫌。
  2.另證人乙○○於警詢時雖證稱：被告壬○○等人至我家裏，
    先毆打我父親，說我父親沒拿100 萬元給他們，並表示如果
    反抗或報警，會殺我全家，被告壬○○說只要我們在1 個月
    內拿出100 萬元，再簽下牧場買賣的同意書，他們就不再騷
    擾我們，我看見他們從帶來的紙袋裏拿出1 張已寫好的買賣
    同意書跟1 把槍，而且拿槍頂著我父親丙○○說「錢重要還
    是命重要」，於是我父親在被逼迫下，遂於牧場買賣同意書
    上簽名，同時被告戊○○抓著我父親的手蓋下手印，當時對
    方把門拉下來，我有從信箱孔看到戊○○拿槍指頭，當時庚○○在場云云；雖乙○○與證人庚○○於警詢均證稱：被告
    等人有拿槍出來等語，然證人乙○○於警詢證述被告等人究
    有拿槍及槍枝自何處拿出，及其父親是如何被迫簽立同意書
    之情節，亦與證人庚○○、丙○○上揭證述之情節不吻合。
    況證人乙○○於本院審理時具結證稱：有關我父親簽立同意
    書時發生什麼事，我不知道，但我有聽庚○○及家人說被告
    戊○○跟他的手下逼迫丙○○簽，不簽要他命，因為我當時
    工作很多，正在餵牛、擠牛奶，距離他們約2分鐘的路程，
    簽立同意書時我不在場等語明確（見本院卷二第9 頁），是
    證人乙○○就丙○○等人簽立同意書時，並未在場親眼目睹
    、親耳聽聞經過，而係事後自證人庚○○及家人口述而聽聞
    ，是證人乙○○於警詢所述之情節皆係屬傳聞證據，顯係附
    和證人庚○○、丙○○之事後說詞，當不具證據能力，尚難
    以此據為不利於被告之認定，附此敘明。
  (四)強行載運牛隻、生財器具部分
  1.公訴意旨稱：被告壬○○於取得上開同意書後，即指示被告
    戊○○於87年7月29日僱用6部大卡車至上址富冠牧場內，強
    行運走牧場內之泌乳牛73隻，再於同年7月30 日由被告壬○○僱用大貨車2輛（車號WD-749及VO-267 號）至上址牧場運
    走大乳牛22隻及小乳牛22隻，被告戊○○則僱用不知情之人
    於同年8月1日以吊車吊走牧場內之生財器具攪拌器1 台、推
    土機2台及割草用拼裝車1部，並未明確指述被告係以何不法
    手段將上開牛隻及生財器具強行載運走。雖證人丙○○於警
    詢、檢察事務官詢問時及本院審理時證稱：87年7月29 日被
    告他們來抓牛，我不在現場，我兒子乙○○打電話與我聯絡
    ，我立即以電話向瑞穗分駐派出所報案，同時丁○○也有向
    警方報案，員警有前來處理，並在瑞穗鄉查獲載運牛隻的貨
    車，員警告訴我這是私人債務問題，所以牛隻遭員警全部放
    走。事隔3 日，他們又來抓走剩餘的牛隻及兩部推土機、攪
    拌機等語；證人丁○○於警詢、檢察事務官詢問時亦證稱：
    被告等前往牧場搬運牛隻的次數，據我所知，第一次是在87
    年7月29日去載乳牛，第二次是同月30 日去載小乳牛，第三
    次是8月初，去載生財器具。87年7月29日當天我接到乙○○
    的電話，他說有人要到牧場，我叫他儘速聯絡丙○○回來處
    理，當時我人在花蓮，就馬上趕回富源派出所報案，報案時
    已是晚間6時許，報案後我回老家，到了晚間8時，警員通知
    我到富源派出所，員警拿讓渡書質問我，牛隻已讓與人，為
    何報案？我陳稱讓渡書係丙○○受脅迫所簽下，故不成立。
    被告戊○○說我同意他們載運走，此非事實，我當時不在牧
    場，也沒有到牧場，他們人多勢眾，我不敢到現場等語。然
    於87年7月29 日，被告等人載運乳牛時，丁○○固曾向警方
    報案稱其兄丙○○之牛隻遭人載走，警方受理後，並隨即欄
    檢載牛之汽車，嗣將人車請回花蓮縣警察局鳳林分局富源派
    出所，當時報案人丁○○亦在場，被告等人提出書面讓渡書
    資料以證明牛隻係合法載運，報案人也沒有表示異議，經警
    方了解案情，認係民事債務糾葛，報案人丁○○並沒有表示
    意見，當警方要請報案人製作筆錄，其不願製作，所以就向
    分局長報告，並曾請示臺灣花蓮地方法院檢察署檢察官，經
    該署檢察官亦指示若不涉及強制行為，可能只是民事糾葛，
    要警方慎重處理。嗣經警方依現場事證及報案人並無當場表
    示要告發之意，所以才將人車放行，此業據當時任職花蓮縣
    警察局鳳林分局員警吳永良、黃金城、蘇建始（即蘇晏昇）
    、劉成功、黃順明、馬仁祿等人於偵查中證述甚詳（參該著
    92年5月29日、6月23日詢問筆錄），此外，復有鳳林警分局
    87年7月29 日刑事組、富源派出所員警工作紀錄簿影本、富
    源派出所受理各類案件紀錄表影本、87年7月29日21時10 分
    許員警蘇建始與臺灣花蓮地方法院檢察署之公務電話記錄資
    料各1 份附卷可佐。又證人即前瑞穗鄉代表會主席邱建民於
    警詢時證稱：87年7月29 日伊前鳳林分富源派出所了解丙○○牧場牛隻遭被告戊○○強行載走乙事，當時在場者有丁○○、戊○○、員警數人、及派出所主管，當時氣氛很好等語
    。足認員警並未以恐嚇、威脅丙○○、丁○○甚明。且參酌
    證人即員警吳永良、黃金城、蘇建始（即蘇晏昇）、劉成功
    、黃順明、馬仁祿之證述亦未提及被告有何施以恐嚇、脅迫
    方式載走牛隻之情事。
  2.又於87年7月15 日，丙○○曾將上述牧場（座落於花蓮縣瑞
    穗鄉○○段344之2地號），其上之建物、乳牛120 頭及推土
    機等生財器具，轉讓予其弟丁○○，此有本院87年度認字第
    2245號認證書影本足參。若如告訴人丙○○所述係遭被告等
    人於87年3月8日，以恐嚇方式要求書立讓渡書，嗣又以恐嚇
    方式脅迫其以土地設定抵押權，簽立同意書，則被告在「形
    式上」已取得該牧場之經營權與牛隻之產權，衡情，告訴人
    受此種重大暴力之脅迫，在其脫困後，焉有不立即向警方報
    案，反而於4 月餘日後，另轉向法院聲請認證，而將上開乳
    牛及牧場生財器具讓渡予其弟丁○○之理？又被告如係依上
    開告訴人所述之非法方法取得上開讓渡書，被告壬○○於87
    年3月8日取得讓渡書後，衡諸常理，理應趕緊將乳牛及推土
    機等生財器具載走，猶感未暇，亦豈有於等候4 月餘漫長時
    日後，再行公然載運走之理。
  3.雖證人乙○○於警詢證稱：被告戊○○說如果不讓他抓牛，
    就要打我們等語，然證人乙○○於92年11月12日檢察官偵查
    時證稱：被告派人在載運走牛隻及機器時，伊有在場，被告
    並沒有用非法手段將牛隻及機器載走等語，則證人乙○○前
    後證述已明顯不一，被告究有無以恐嚇方式將牛隻載運離開
    牧場，即有疑義。復公訴人所引用證人丙○○、丁○○之證
    詞均未曾證述被告等人有何以恐嚇、脅迫、強制之手段將牛
    隻載運離開富冠牧場情事，而證人丁○○僅證稱被告他們人
    很多，我不敢過去牧場等語，惟不能僅因被告派往牧場載運
    牛隻及生財器具之人數眾多，即遽以認為被告係涉犯恐嚇取
    財之犯行。是公訴人所引用之證據，尚難以證明被告有為恐
    嚇取財之犯行至明。
  (五)綜上所述，公訴人提出之證據，尚不足以使本院形成被告戊○○、壬○○、己○○確有公訴意旨所指之恐嚇取財、恐嚇
    得利之犯行之確切心證。揆諸首揭法條及判例意旨說明，既
    不能證明被告犯罪，自應依法諭知被告戊○○、壬○○、己○○均無罪之判決，以昭審慎。
據上論斷，應依刑事訴訟法第301 條第1 項，判決如主文。
本案經檢察官孫源志到庭執行職務。
中    華    民    國    98    年    5     月    27    日
                  刑事第二庭審判長  法  官    陳世博
                                    法  官    林恒祺
                                    法  官    陳月雯
以上正本證明與原本無異。
如不服本判決應於收受送達後10日內向本院提出上訴書狀，並應
敘述具體理由。其未敘述上訴理由者，應於上訴期間屆滿後20日
內向本院補提理由書 (均須按他造當事人之人數附繕本)「 切勿
逕送上級法院」。告訴人或被害人如對於本判決不服者，應具備
理由請求檢察官上訴，其上訴期間之計算係以檢察官收受判決正
本之日期為準。
中    華    民    國    98    年    5     月    27    日
                                    書記官


司法院資訊處製作；財團法人民間司法改革基金會備份。
